ACORDAO-COMPLETO-2354077

ACÓRDÃO 1184/2019 ATA 17/2019 - PLENÁRIO

VISTO, relatado e discutido este relatório de auditoria, realizada no âmbito do Fiscobras 2018, nas obras do Sistema Viário de Apoio – Corredor Capão Redondo/Campo Limpo/Vila Sônia, localizado no município de São Paulo/SP,
ACORDAM os Ministros do Tribunal de Contas da União, reunidos em sessão do Plenário, ante as razões expostas pelo Relator, em:
9.1. determinar ao Serviço de Informação de Fiscalização de Obras Públicas (Siob) que reclassifique:
 9.1.1. de IGP para F/I os achados de sobrepreço decorrente de preços excessivos frente ao mercado e duplicidade de serviços e de restrição à competitividade da licitação decorrente de adoção indevida de pré-qualificação e de critérios inadequados de habilitação e julgamento, apurados nos presentes autos;
9.1.2. de IGC para F/I o achado de projeto básico deficiente e desatualizado;
9.2. comunicar à Comissão Mista de Planos, Orçamentos Públicos e Fiscalização do Congresso Nacional que os indícios de irregularidades graves do tipo IG-P, apontados no Contrato 046/Siurb/13 e no Edital de Pré-qualificação 5/2012-SPObras, relativo aos serviços de elaboração de projeto executivo e execução das obras do Corredor Capão Redondo/Campo Limpo/Vila Sônia (São Paulo/SP) , não mais se enquadram no inciso IV do § 1º do art. 112 da Lei 13.408/2016 (LDO 2017) , tendo sua classificação sido alterada para F/I (art. 2°, inciso VII, da Resolução-TCU 280/2016) , em função da rescisão do Contrato  046/Siurb/13;
9.3. com fundamento no art. 7º da Resolução TCU 265/2014, dar ciência à Prefeitura Municipal de São Paulo, à Caixa Econômica Federal e ao Ministério do Desenvolvimento Regional, sobre a realização de licitação com cláusulas que desrespeitam a ampla competitividade, o que afronta o disposto no art. 3º da Lei 8.666/1993, e que a publicação de editais cujo orçamento-base possua preços unitários não aderentes aos referenciais de mercado, ofende aos arts. 3º, 4º, 5º e 6º do Decreto 7.983/2013, bem como acerca das seguintes irregularidades verificadas no Contrato 046/Siurb/13 e no Edital de Pré-qualificação 5/2012-SPObras, para que sejam adotadas medidas internas com vistas à prevenção de ocorrência de outras semelhantes:
9.3.1. sobrepreço decorrente de preços excessivos frente ao mercado no valor global de R$ 35.279.217,08, correspondente a 19,82% do valor total referencial e a 35,52% da amostra analisada, identificado no orçamento do Contrato 046/Siurb/13 - Corredor Capão Redondo/Campo Limpo/Vila Sônia, o que afronta o disposto nos arts. 3º, 4º, 5º e 6º do Decreto Federal 7.983/2013;
9.3.2. restrição à competitividade da licitação decorrente da adoção indevida de pré-qualificação, identificada no Edital de Pré-qualificação 5/2012-SPObras - Corredor Capão Redondo/Campo Limpo/Vila Sônia, o que afronta o art. 114 da Lei 8.666/1993 e o disposto na jurisprudência do TCU (cf. Acórdão 2005/2007-TCU-Plenário, 2.350/2007-TCU-Plenário, 1.223/2013-TCU-Plenário e 2.028/2006-TCU-1ª Câmara) ;
9.3.3. restrição à competitividade da licitação decorrente de critérios inadequados de habilitação e julgamento, os quais afrontam o disposto nos arts. 3º e 30 da Lei 8.666/1993 e o disposto na jurisprudência do TCU (cf. Súmulas TCU 275/2011 e 263/2011 e Acórdãos 1.636/2007, 2.359/2007, 1.237/2008, 2.150/2008, 2.882/2008, 1.733/2010, 222/2013, 1.023/2013, 1.223/2013, 1.998/2013, 2.373/2013, 602/2015 e 1.252/2016, todos do Plenário) , sobretudo no que concerne a:
9.3.3.1. vedação a que uma mesma empresa seja contratada para mais de um empreendimento;
9.3.3.2. restrição à funcionalidade de obra nas exigências de habilitação técnico-operacional;
9.3.3.3. limitação de atestados para atender as exigências de habilitação técnico-operacional para contratos únicos ou simultâneos;
9.3.3.4. exigência de atestados de serviços de baixa complexidade;
9.3.3.5. utilização de critérios subjetivos de avaliação de metodologia de execução;
9.3.4. deficiências no projeto básico da obra, violando o art. 6º, inciso IX, da Lei 8.666/1993;
9.4. encaminhar cópia desta deliberação ao Ministério do Desenvolvimento Regional, à Caixa Econômica Federal, ao município de São Paulo/SP e ao Consórcio Mobilidade Urbana.

Relatório de auditoria realizada, no âmbito do Fiscobras 2018, nas obras do Sistema Viário de Apoio  Corredor Capão Redondo/Campo Limpo/Vila Sônia, localizado no município de São Paulo/SP. Análise de oitivas.

Caixa Econômica Federal; Ministério do Desenvolvimento Regional; Município de São Paulo/SP.

3. Interessado: Consórcio Mobilidade Urbana (18.183.108/0001-22), composto pelas empresas S.A. Paulista de Construções e Comércio (60.332.319/0001-46) e Construbase Engenharia Ltda. (62.445.838/0001-46)

13.1. Ministros presentes: José Mucio Monteiro (Presidente), Walton Alencar Rodrigues, Augusto Nardes, Raimundo Carreiro e Bruno Dantas (Relator).
13.2. Ministro-Substituto convocado: Augusto Sherman Cavalcanti.
13.3. Ministros-Substitutos presentes: Marcos Bemquerer Costa e André Luís de Carvalho.

BRUNO DANTAS

Por registrar as principais ocorrências do processo até o momento, resumindo os fundamentos das peças acostadas aos autos, adoto como relatório, com os ajustes necessários, a instrução da secretaria responsável pela análise da demanda (peça 119) , que contou com a anuência do corpo diretivo da unidade (peças 120-121) :
“INTRODUÇÃO
1. Cuidam os autos de Relatório de Auditoria para avaliar os atos praticados visando à contratação das obras de implantação do Corredor de Ônibus Capão Redondo/Campo Limpo/Vila Sônia, localizado no município de São Paulo/SP.
2. Este trecho foi licitado por meio do edital de licitação Concorrência 032120130 SPObras e do edital de pré-qualificação 5/2012, ambos lançados pela Secretaria Municipal de Infraestrutura Urbana e Obras de São Paulo/SP. Ao final do procedimento licitatório, foi celebrado o Contrato 046/Siurb/13, com o Consórcio Mobilidade Urbana (18.183.108/0001-22) , formado pelas empresas S.A. Paulista de Construções e Comércio (60.332.319/0001-46) e Construbase Engenharia Ltda. (62.445.838/0001-46) para elaboração de projetos executivos e execução das obras, no valor global de R$ 213.175.405,41 (data-base fevereiro/2013) .
3. Os recursos para o empreendimento advêm do próprio município e do Termo de Compromisso 0396.115-44/2013, firmado entre o Ministério das Cidades, com interveniência da Caixa Econômica Federal (Caixa) , e o município de São Paulo/SP, no âmbito do Programa de Mobilidade Urbana de São Paulo, que faz parte do Programa de Aceleração do Crescimento (PAC) .
HISTÓRICO
4. A aplicação de procedimentos para responder às questões de auditoria desta fiscalização resultou nos seguintes achados de auditoria: i) sobrepreço decorrente de preços excessivos frente ao mercado e duplicidade de serviços; ii) restrição à competitividade da licitação decorrente de adoção indevida de pré-qualificação e de critérios inadequados de habilitação e julgamento; e iii) projeto básico deficiente e desatualizado.
5. O sobrepreço identificado no Contrato 046/SIURB/13, relativo ao Corredor de Ônibus Capão Redondo/Campo Limpo/Vila Sônia, alcançou o montante de R$ 38.803.552,24 (peça 77, p. 12) , valor posteriormente revisto pela SeinfraUrbana e alterado para R$ 35.279.217,08 (peça 85, p. 3) , sendo correspondente a 35,52% em relação ao valor da amostra de referência e 19,82% em relação ao valor do orçamento referencial. A amostra analisada foi de 63,12% do total do contrato.
6. Considerando que os indícios de sobrepreço: (i) apresentam potencialidade de ocasionar prejuízos ao erário; e (ii) configuram graves desvios aos princípios constitucionais a que está submetida a Administração Pública, notadamente os princípios da legalidade e da eficiência, o presente achado recebeu classificação de pIGP (proposta de irregularidade grave com recomendação de paralisação) , nos termos do art. 117, § 1º, inciso IV da Lei 13.473/2017 (LDO 2018) .
7. Também foi observado o uso indevido e injustificado de pré-qualificação no certame, tendo em vista que a utilização desse instituto somente é cabível em casos excepcionais, com a demonstração da necessidade de análise mais detida da documentação, exigida pelo art. 114 da lei de licitações e pela jurisprudência desta Corte de Contas.
8. Por essas razões, o achado de restrição à competitividade foi enquadrado no disposto no art. 117, § 1º, inciso IV, da Lei 13.473/2017 (LDO/2018) , recebendo classificação de pIGP (proposta de irregularidade grave com recomendação de paralisação) .
9. Sobre as deficiências do projeto básico no Corredor de Ônibus Capão Redondo/Campo Limpo/Vila Sônia, essas se revelaram na: (i) ausência de estudos técnicos preliminares que assegurassem a viabilidade técnica do empreendimento; (ii) ausência de aprovação do projeto básico pela autoridade competente; (iii) necessidade de alterações substanciais de diversos aspectos do empreendimento no projeto executivo; e (iv) incompletude e inadequação do orçamento do edital.
10. Verificara-se que não foram realizados estudos de viabilidade técnica, demanda e custos, de modo a garantir que o investimento realizado fosse a melhor alternativa para satisfazer às necessidades da população e da administração. Devido à falta dos estudos técnicos preliminares, o empreendimento pode estar sub ou superdimensionado frente ao problema que se pretende solucionar e/ou o traçado pode não ser o que melhor atende às necessidades da população.
11. As consequências da inconsistência da seleção se evidenciaram pela necessidade de profundos ajustes realizados nos projetos, suspensões do contrato e atraso para o início da sua execução. Ademais, cabe registrar a intenção do gestor municipal em rescindir o contrato do empreendimento e relicitá-lo após a rescisão, com alguns ajustes no projeto.
12. Diante dos indícios de pIGP constantes dos autos, a equipe de auditoria, em obediência ao art. 117, § 9º, da LDO/2018, propôs que fosse colhida a manifestação preliminar da Secretaria Municipal de Infraestrutura Urbana e Obras (Siurb/SP) para os achados de sobrepreço e de restrição à competitividade e que fossem realizadas, em momento processual futuro, oitivas da Siurb/SP, do Consórcio Mobilidade Urbana e do Ministério das Cidades para os demais achados.
13. Após o pronunciamento desta unidade técnica em 14/9/2018, manifestando-se de acordo com a proposta de encaminhamento formulada pela equipe de fiscalização, foi enviado o Ofício 0323/2018-TCU/SeinfraUrbana à Siurb/SP visando colher sua manifestação preliminar em relação aos achados de auditoria classificados como pIGP (peça 80) , com base no art. 14 da Resolução TCU 280/2016.
14. Seguidamente, a SeinfraUrbana propôs a ratificação da classificação dos achados como IG-P, bem como as oitivas da Secretaria Municipal de Infraestrutura Urbana e Obras de São Paulo/SP (Siurb/SP) e do Consórcio Mobilidade Urbana (peça 85) . Proposições essas, posteriormente, ratificadas pelo Relator, Ministro Bruno Dantas, por meio do Despacho de expediente à peça 87, cujas cópias foram enviadas tanto ao Ministério das Cidades, quanto à Caixa Econômica Federal (CEF) .
15. As oitivas da Siurb/SP e do Consórcio Mobilidade Urbana foram encaminhadas por meio dos Ofícios 0440/2018-TCU/SeinfraUrbana (peça 88) e 0441/2018-TCU/SeinfraUrbana (peça 89) , respectivamente, enquanto as cópias do despacho ao Ministério das Cidades e à CEF foram mediante os Ofícios 0438/2018-TCU/SeinfraUrbana (peça 91) e 0439/2018-TCU/SeinfraUrbana (peça 92) , nessa ordem.
16. As respostas da Prefeitura de São Paulo estão contidas nas peças 102, 106, 108 e 109, ao passo que as do Consórcio Mobilidade Urbana se encontram na peça 107.
17. O Ministério das Cidades (MCidades) , atual Ministério do Desenvolvimento Regional, na peça 110, se manifestou solicitando que o TCU reavaliasse sua classificação, visto que o Contrato 046/Siurb/13 estava rescindido, anexando o Termo de Rescisão à peça 116 (p. 3) .
EXAME TÉCNICO
18. Ante o que consta nos autos, a presente instrução se dedica a analisar as alegações e os argumentos dos órgãos envolvidos e do Consórcio contratado, conforme a seguir.
I. Oitiva da Secretaria Municipal de Infraestrutura Urbana e Obras de São Paulo/SP (Siurb/SP) 
19. A Siurb/SP respondeu à oitiva realizada à peça 88 dos autos, encaminhando manifestação da área técnica da empresa SPObras, responsável pelo gerenciamento e fiscalização do objeto em análise, cuja manifestação apresenta as informações elencadas a seguir.
I.1 Sobrepreço decorrente de preços excessivos frente ao mercado e duplicidade de serviços
20. Sobre o sobrepreço decorrente de preços excessivos frente ao mercado e duplicidade de serviços, não houve resposta ao questionamento do Ofício 0440/2018-TCU/SeinfraUrbana (peça 88) por parte do órgão municipal.
21. Conquanto, o MCidades anexou aos autos o documento de rescisão do Contrato 046/Siurb/13 (peça 116, p, 3) .
Análise
22. Apesar da não apresentação de justificativas sobre os achados identificados pela equipe de auditoria e questionados na oitiva realizada à peça 88, alvitra-se a retirada da classificação de IG-P à obra, uma vez que a prefeitura rescindiu o contrato com o Consórcio Mobilidade Urbana, enviando cópia do documento comprobatório para o MCidades, o qual por sua vez enviou a este Tribunal (peça 116, p.3) , o que demonstra a iniciativa para a resolução da avença relativa ao Termo de Compromisso 0396.115-44/2013. Desta maneira, restaria desconstituída a potencialidade do contrato ocasionar prejuízos ao erário, assim, será proposto reclassificar o achado para IG-C.
I.2 Restrição à competitividade da licitação decorrente de adoção indevida de pré-qualificação e de critérios inadequados de habilitação e julgamento
23. Em resposta aos questionamentos sobre restrição à competividade contidos no Ofício 0440/2018-TCU/SeinfraUrbana (peça 88) , a Siurb/SP encaminhou ofício idêntico àquele utilizado no processo TC Processo 011.950/2018-8 (peça 109) .
I.2.1 Uso indevido de pré-qualificação
24. De forma sintética, a Prefeitura de São Paulo reitera o posicionamento de que a pré-qualificação se justificaria no caso em tela, pois neste caso: (i) existiriam obras com complexidade específica que deverão tratar questões como desvio de tráfego, relacionamento com as comunidades afetadas, remoção de interferências de equipamentos urbanos, apoio à administração no reassentamento de famílias e nas atividades decorrentes das desapropriações de imóveis; (ii) as vias deveriam permanecer operantes durante toda a intervenção e (iii) as condições dos locais dos empreendimentos seriam totalmente peculiares, o que exigiria qualificação técnica e capacidade financeira da contratada.
25. No mais, a prefeitura trouxe o entendimento da Assessoria Jurídica de Controle Externo do Tribunal de Contas do Município que analisou o edital de Pré-Qualificação referente ao Programa Viário Zona Sul, de acordo com a prefeitura, semelhante a obra ora tratada. Tal entendimento aponta que essa variedade de obra é compatível com o procedimento de pré-qualificação já que o volume dos recursos envolvidos e a construção do objeto exigiriam análise singular de qualificação dos licitantes.
26. Adicionalmente, informa que o procedimento de pré-qualificação adotado não foi objeto de questionamento por parte da Corte de Contas do Município de São Paulo.
Análise
27. A SeinfraUrbana, em análise da oitiva da Siurb/SP no processo TC Processo 019.151/2015-2 (peça 197) , alegou que o órgão municipal não comprovou a necessidade de análise mais detida da qualificação técnica dos licitantes, requisito legal essencial para a adoção de pré-qualificação, conforme art. 114 da Lei 8.666/1993.
28. Posteriormente, esta unidade técnica considerou que, embora as obras citadas possuam peculiaridades, elas não exigiriam competências incomuns ao mercado de engenharia nacional.
29. Sobre a aparente divergência com o posicionamento da Tribunal de Contas do Município de São Paulo, é mister apontar que a jurisprudência do TCU privilegia o princípio da independência das instâncias, conforme Acórdão 3196/2017-TCU-Segunda Câmara, 131/2017-TCU-Plenário, 1.393/2016-TCU-Plenário, entre outros julgados.
30. Salienta-se que esses argumentos já foram utilizados e refutados à peça 85 do presente processo.
31. Dessa forma, sem a adição de justificativas ao caso, mantém-se o entendimento adotado anteriormente por esta unidade técnica de que o empreendimento, não obstante ter sido executado em área urbana, não envolve a necessidade de qualificação técnica especial e superior à necessária a atividades regulares de obras civis que justifique a utilização da pré-qualificação.
I.2.2 Uso de critérios inadequados de habilitação e julgamento
32. A Fiscalização desta unidade apontou em auditoria as seguintes cláusulas como restritivas à competitividade do certame: (i) impedimento que uma mesma empresa seja vencedora de mais de um empreendimento; (ii) limitação indevida relacionada aos atestados de qualificação técnica; (iii) restrição de atestados conforme tipo de obra e (iv) critérios subjetivos de qualificação técnica.
33. Sobre a vedação a que uma licitante vencesse mais de uma licitação, a pasta defende que a proposta vencedora foi vantajosa para administração, pois obteve um desconto de 12,09% sobre o referencial da Administração.
34. Em seguida, refuta argumento da fiscalização de que o desconto não foi suficiente para elidir o sobrepreço apontado, expressando que o desconto obtido foi muito superior ao adotado no mercado à época, e que ele deve expressar somente a capacidade do licitante de entregar o objeto do contrato, e não de corrigir ocasional erro de orçamento elaborado pela Administração.
35. A respeito das limitações indevidas relacionada aos atestados de qualificação técnica, considera que cada um dos empreendimentos compreendidos no Programa de Mobilidade Urbana de Município de São Paulo é de grande porte, e que por isso, a empresa contratada deve dispor de estrutura adequada.
36. Complementarmente, responde a questionamento da fiscalização sobre a exigência de comprovação em apenas um atestado ou em atestados simultâneos e não em dois ou mais independente do período de sua realização.
37. Declara que a apresentação de 2 atestados independentes não garante que a licitante terá estrutura organizacional e capacidade de mobilização para atender obra de volume equivalente a ambas obras, pois, caso as referidas obras estejam afastadas no tempo, fica demostrado a capacidade de execução de apenas uma obra.
38. Finalmente, ressalta que abrandou as exigências de habilitação técnica ao exigir apenas 25% das quantidades dos principais serviços.
39. Já em relação aos critérios subjetivos de qualificação técnica, afirma que a partir do Edital de Pré-qualificação 5/2012 é possível extrair os itens que foram avaliados e os critérios que foram aplicados nessa avaliação, indicando, dessa forma, o mínimo necessário para a aceitabilidade da metodologia.
40. Ressalta que os anexos do edital vinculam a análise e julgamento da Comissão de Licitações, dessa forma, ela procedeu de forma objetiva quando da atribuição das notas, justificando claramente cada nota concedida.
41. Além disso, cita que a pontuação obtida não possui vínculo com o julgamento das propostas, por conseguinte, não produziria efeito na classificação final dos licitantes e, ainda cumpriria a finalidade de assegurar que a empresa esteja apta a cumprir suas futuras obrigações contratuais.
Análise
42. Sobre o achado de restrição à competitividade, a Siurb/SP, em resposta ao Ofício 0440/2018-TCU-SeinfraUrbana (peça 88) , utilizou resposta idêntica àquela dadas nos Ofícios 0432/2018-TCU-SeinfraUrbana (TC Processo 011.950/2018-8, peça 101) e 0308/2018-TCU-SeinfraUrbana (TC Processo 011.950/2018-8, peça 89) .
43. Isto posto, seus argumentos de defesa sobre o achado de restrição à competitividade já foram analisados nesse processo à peça 85 (p. 5-9) em resposta ao Ofício 0323/2018-TCU/SeinfraUrbana. De forma sintética, expõe-se as razões desta unidade técnica para refutar as alegações da defesa: (i) o desconto foi 3,55%, e não 12,09%, além disso, independente dele, o sobrepreço relevante permanece; (ii) a prefeitura não logrou êxito em justificar a exigência de atestados simultâneos para fins de capacidade técnico-operacional, uma vez que suas argumentações se referiram somente a conceitos teóricos sobre a importância dessa capacidade; e (iii) o Edital de Pré-Qualificação 5/2012 (peça 34, p. 12-16) não define, de forma objetiva, parâmetros de avaliação.
44. Dessa forma, sem esclarecimentos adicionais, mantém-se a referida análise, na qual se concluiu que as cláusulas do edital de pré-qualificação criaram um ambiente de restrição à competitividade e de potencial divisão de mercado entre os licitantes, uma vez que estes já se conheciam previamente em face do procedimento de pré-qualificação e que uma mesma empresa não poderia se sagrar vencedora de mais de uma concorrência.
45. Uma vez que a prefeitura rescindiu o contrato com o Consórcio Mobilidade Urbana, enviando cópia, por meio do MCidades, do documento comprobatório para este Tribunal (peça 116, p. 3) , alvitra-se a retirada da classificação de IG-P à obra, o que demonstra a iniciativa para a resolução da avença relativa ao Termo de Compromisso 0396.115-44/2013, desta maneira, restaria desconstituída a potencialidade do contrato ocasionar prejuízos ao erário, assim o achado será reclassificado para IG-C.
46. Entretanto, para mitigar a possibilidade de repetição dessa irregularidade, propõe-se dar ciência à Prefeitura Municipal de São Paulo de que a realização de licitação com cláusulas que desrespeitam a ampla competitividade, ofende ao art. 3º da lei 8.666/1993, e que a publicação de editais cujo orçamento-base possua preços unitários não aderentes aos referenciais de mercado, ofende os arts. 3º, 4º, 5º e 6º do Decreto 7.983/2013.
I.3 Projeto básico deficiente e desatualizado
47. Em relação ao projeto básico deficiente e desatualizado, não houve resposta ao questionamento do Ofício 0440/2018-TCU/SeinfraUrbana (peça 88) por parte da secretaria municipal.
48. Não obstante, o MCidades anexou aos autos o documento de rescisão do Contrato 046/Siurb/13 (peça 116, p, 3) .
Análise
49. Pela não apresentação de justificativas sobre o achado identificado pela equipe de auditoria e questionado na oitiva realizada à peça 88, não tendo trazido esclarecimento quanto aos aspectos identificados no achado do relatório de auditoria (peça 77) , mantém-se a classificação do achado como IG-C.
II. Oitiva do Consórcio Mobilidade Urbana
50. O Consórcio Mobilidade Urbana, contratado para a realização das obras do Corredor Capão Redondo/Campo Limpo/Vila Sônia, respondeu, por meio de documento contido na peça 107, à oitiva realizada mediante Ofício 0441/2018-TCU-SeinfraUrbana (peça 88) , apresentando as informações elencadas a seguir.
51. A empresa alega preliminarmente que a rescisão do contrato já se encontra encaminhada (peça 107, p. 1-2) , e que dessa forma, os apontamentos mencionados no ofício perderam seu objeto.
52. Em relação ao sobrepreço apontado na fiscalização, o consórcio declara que a análise do sobrepreço foi realizada sobre uma amostra, e desse modo, seria incompleta, não podendo ser utilizada como única referência para demonstração de sobrepreço, pois não levaria em consideração as possíveis compensações do restante dos preços orçados.
53. Além disso, argumentou que não era aceitável a adoção de uma tabela nacional em face de preços locais coletados pela Prefeitura de São Paulo, pois, na região metropolitana de São Paulo há peculiaridades que não são alcançadas pela coleta nacional de preços.
54. Outrossim, afirma que a não realização das obras invalida e torna irrelevante o argumento de sobrepreço. Desse modo, não gera qualquer prejuízo ao erário em razão da rescisão contratual sem serviços de obra.
55. Ainda fala que o orçamento inicial é de responsabilidade do órgão licitante, o qual já prestou os devidos esclarecimentos, tendo o Consórcio apenas aderido ao certame.
56. Quanto à duplicidade de preços, limita-se aos itens do orçamento: ATO (assistência técnica de obra) e Administração Local. O Consórcio alega que essa duplicidade é inexistente. Com o intuito de explicitar tal alegação, transcreve-se trecho da explicação do Consórcio:
‘ (…) 
Assim, os profissionais destacados para as atividades de ATO, embora aptos, são aplicados às assistências de acompanhamento, reforço, grupos de trabalhos e condução de assuntos técnicos necessários à correção, melhorias e aplicação de soluções principalmente diante de conflitos de envolvidos na elaboração dos projetos e execução da obra.
Por outro lado, Administração Local implica em uma equipe constituída para manutenção e apoio aos processos executivos - execução da obra propriamente dito. É composta, de fato, pela equipe da obra que, diante da rescisão havida, sequer foi mobilizada e, portanto, não houve cobrança.
ATO e equipe da Administração Local são compostas por profissionais com atuações distintas. Portanto, não haveria, se desenvolvida a obra, a denunciada duplicidade.
 (…) ’
57. Em seguida, a empresa exemplifica a cronologia da duplicidade e consequente sobrepreço, utilizando os ‘Serviços de Topografia’ para tal. Esses serviços foram anteriormente pagos como ATO, logo depois, por recomendações da Caixa Econômica Federal e do Ministério das Cidades, foram estornados e realizados sob a rubrica ‘Serviços de Topografia’. Afirma, baseado nisso, que o TCU identificou o achado de auditoria, apontando sobrepreço por duplicidade (A.T.O. x Serviços de Topografia) .
58. Finalmente, conclui que parcela ínfima do sobrepreço foi executada, e, de qualquer forma, o que foi executado não teria sido pago em duplicidade, estando tudo discriminado na 26ª e última medição.
59. A respeito do achado sobre restrição à competitividade, a defesa discorda do relatório de fiscalização, o qual cita que as obras não seriam de complexidade suficiente para utilização da faculdade prevista no art. 114 da Lei de Licitações.
60. Nesse sentido, defende que o empreendimento trata da abertura de corredores de ônibus em área de grande extensão e densamente povoada, cuja implantação demandaria cuidados especiais com o fluxo de veículos, medidas preventivas de danos a pessoas e as edificações existentes, alargamento e retificação do alinhamento de vias, com consequente demolições parciais e totais de casas, tudo sem possibilidade de interrupção completa, além de interferências em serviços públicos prestados por concessionárias e demais órgãos, conferindo, então, uma especificidade ao objeto em questão.
61. Além disso, argumenta que as obras representam um conjunto relevante da abrangência do objeto, dessa forma, exigindo uma seleção de licitantes aptas a executá-las. Acrescenta ainda, a complexidade logística e a alta tecnologia envolvidas na obra.
62. Posteriormente, menciona que as hipóteses autorizativas da pré-qualificação do art. 114 podem residir tanto na complexidade como na especialidade do objeto, e que o empreendimento em questão se enquadrava em ambas as características. Para justificar o raciocínio, utiliza trechos extraídos da doutrina.
63. Seguidamente, contra-argumenta os critérios inadequados de habilitação e julgamento apontados pela fiscalização, sendo eles: 1) impedimento de uma empresa de ser vencedora em mais de um empreendimento simultaneamente; 2) limitação indevida de atestados de qualificação técnica; 3) atestado de capacidade técnico-operacional conforme tipo de obra; 4) exigência de atestados de serviços de baixa complexidade técnica e 5) critérios subjetivos de avaliação da metodologia de execução.
64. Sobre o impedimento de uma empresa de ser vencedora em mais de um empreendimento simultaneamente, alega que houve um aumento do número de participantes em relação às concorrências anteriores, dessa forma, ampliando a competitividade.
65. Também alega que a competitividade vem sendo aumentada, à medida que impede a concentração de lotes às empresas mais capitalizadas, já que elas não necessitam buscar recursos no sistema financeiro e, dessa forma, conseguem ofertar descontos maiores. Isso em um primeiro momento seria uma vantagem para a Administração Pública, porém, inviabilizaria a competição no futuro, uma vez que a habilitação, experiência e conhecimento em tais certames ficariam restritos às grandes empresas. Portanto, o que é visto como restrição pela fiscalização, torna-se elemento de ampliação da competição.
66. Para aprimorar o raciocínio, traz o conceito relacionado à finalidade da administração pública, nas figuras dos seus interesses primário e secundário, sendo o primário, o atendimento ao bem comum da coletividade, enquanto o secundário, aquele no qual a administração pública participa como particular em um negócio jurídico.
67. Nessa seara, pondera que ao analisar a situação puramente sob a perspectiva da redução das propostas causaria uma inversão da lógica onde o interesse secundário prevaleceria sobre o primário, visto que uma economia maior, sacrificaria a geração de empregos e de riquezas por meio do desenvolvimento das empresas médias, e que isso ocorreria devido a uma leitura desatenta da Lei 8.666/93, privilegiando a visão da Administração como consumidora e não como fomentadora do desenvolvimento socioeconômico.
68. Finaliza proferindo que o conceito de melhor proposta não deve ser entendido como aquele que oferece maior economia, mas aquela que melhor atende aos fins da Administração, que é o bem comum da coletividade.
69. Em respeito à limitação de atestados para atender as exigências de habilitação técnico-operacional para contratos únicos ou simultâneos, a defesa alega que o edital não trouxe a exigência de que os serviços fossem comprovados por meio de um único atestado, e que mais de um atestado poderia ser apresentado.
70. Defende ainda a razoabilidade da exigência do edital para comprovação de aptidão técnico-operacional, assim como a validade de condicionamentos relativos às quantidades mínimas e referências ao tipo de obra ou serviço como condicionante.
71. Afirma que a exigência de critérios de aptidão técnica somente seria excessiva, caso ela estivesse além das características, dimensão e condições do objeto licitado. Fundamenta seu raciocínio em lições da doutrina e de julgados desta Corte de Contas.
72. Nessa conjuntura, primeiramente, utiliza lição de Marçal Justen Filho sobre as diferenças de quantidade, de local, de prazo, entre outras, para justificar a limitação do número de atestados. Complementa com ensinamento de Adilson de Abreu Dallari, no qual permite à Administração Pública a exigência de comprovação de execução anterior de obras em quantitativo compatíveis e por meio de um único contrato, assim como, a exigência de outros requisitos desde que necessários à execução do contrato. Por fim, retoma Marçal Justen Filho que expressa que somente é cabível o somatório de atestados quando o objeto licitado comporta fracionamento.
73. Utiliza, ainda, julgados desta Corte de Contas que, em resumo, expressam a possibilidade de um número mínimo de atestados desde que represente um equilíbrio entre a competitividade do certame e a garantia da boa execução do empreendimento. Também, exprimem que a análise da exigência dos atestados num edital deve observar cada caso concreto, bem como a natureza do objeto.
74. Sobre o atestado de capacidade técnico-operacional conforme tipo de obra, primeiramente, o Consórcio alega que não há exigência de especialidade no edital. Em seguida, argui que não há exigências excessivas no edital, e sim adequadas ao objeto licitado.
75. Em respeito à exigência de atestados de serviços de baixa complexidade técnica, o contratado pondera que a comprovação da capacidade operacional é orientada por dois critérios: o primeiro, a relevância técnica das partes no todo do objeto licitado e, o segundo, os valores financeiros das partes em confronto com o orçamento global. Acrescenta ainda, que a exigência em questão pode ser classificada em qualquer uma das hipóteses em questão.
76. Complementa o raciocínio afirmando que se as parcelas de menor complexidade técnica foram eleitas como relevantes, assim o foram porque tinham valor expressivo e, dessa forma, demandaria dos proponentes comprovação pretérita. De resto, finaliza, afirmando que o argumento da fiscalização foi genérico.
77. Relativamente aos critérios subjetivos de avaliação da metodologia de execução, afirma a empresa que não houve subjetivismo dos critérios a serem aplicados no julgamento, já que havia clareza neles, além de terem sido expressos e escritos, o que possibilitou pleno conhecimento dos participantes e ensejou o efetivo exercício do seu direito ao contraditório.
78. Além disso, complementou o raciocínio, exprimindo que, na jurisprudência, esse tipo de julgamento, assim como o de técnica e preço, não consegue afastar uma certa margem de subjetividade, exemplificando a asserção com um voto de julgamento do TCE/MG.
79. Por fim, afirma que, no caso concreto, inexistem julgamentos absolutamente objetivos, porém, o que deve existir é a eleição de critérios absolutamente lógicos e objetivos. Afirmando, finalmente, que no caso em questão, foram estipulados parâmetros bem definidos para a atribuição de notas aos diversos fatores avaliatórios.
Análise
80. Primeiramente, ressalva-se que a prefeitura rescindiu o Contrato 046/Siurb/13, que trata da obra em análise, com o Consórcio Mobilidade Urbana, cuja cópia do documento comprobatório se encontra na peça 116 (p.3) .
81. Sobre a alegação que a utilização de amostragem invalidaria o achado, pois não consideraria possíveis compensações entre a totalidade do orçamento, em primeiro lugar, esclarece-se que a curva ABC, metodologia usada pela equipe de fiscalização, é técnica amplamente difundida no TCU, a qual leva em conta a materialidade dos itens para selecionar a amostra.
82. Por esse ângulo, a amostra analisada foi de R$ 134.590.014,85 de um total de R$ 213.234.564,41, tendo sido identificado um sobrepreço de R$ 35.279.217,08. À vista disso, significaria que, na parte remanescente do contrato, correspondente a R$ 78.644.549,56, teria que haver um desconto de R$ 35 milhões para elidir o sobrepreço apontado, o que equivale dizer que os valores que não entraram na amostra teriam preço referencial de R$ 113.923.766,64.
83. Apesar desse relato, por força do que dispõe o art. 70, parágrafo único, da Constituição Federal, do mesmo modo, o art. 93 do Decreto-lei 200/1967 c/c o art. 66 do Decreto 93.872/1986, o ônus da prova pertence ao tomador dos recursos públicos federais. Portanto, caberia ao gestor público, ou à contratada, que afirma não haver sobrepreço, ter trazido aos autos elementos que corroborassem sua alegação, da qual os outros itens não contidos na amostra poderiam compensar aqueles contidos. Como não o fez, dessarte, rejeita-se a sua manifestação.
84. Também argumenta que não seria aceitável a adoção de tabela nacional em frente a preços locais coletados pela Prefeitura de São Paulo. A respeito disso, o Decreto 7.983/2013 e a jurisprudência do TCU (Acórdãos 314/2011, 273/2010, 1.925/2010, 331/2009, 1.981/2009, 1.732/2009, 2.002/2009 e 2.154/2009, todos do Plenário) estabelecem que o uso dos sistemas referenciais deve ter preferência frente à utilização de cotações, exceção para quando não for possível usar o referencial oficial. Acrescenta-se que tanto o Sinapi quanto o Sicro, embora sejam sistemas nacionais, tem seus preços coletados e divulgados por estados, sendo atualizados mensalmente e bimestralmente, respectivamente.
85. Isto posto, o contratado não demonstrou quais seriam as divergências nas composições de preço, bem como não trouxe elementos comprobatórios delas aos autos. Nesse sentido, cabe ao Consórcio provar cada alegação de contradição na composição de preço unitário paradigma (Ac. 3.061-TCU-2ª Câmara) . Como isso não foi feito, rejeita-se os argumentos da parte.
86. Ademais, com o intuito de esclarecimento, faz-se distinção entre os conceitos de sobrepreço e superfaturamento. Superfaturamento é o gasto irregular do dinheiro público durante a execução de um contrato, enquanto o sobrepreço é a diferença entre o preço global ou unitário do orçamento base com orçamento paradigma utilizado. Sobrepreço é o superfaturamento potencial, já o superfaturamento é a materialização do dano, com a liquidação e o pagamento de serviços com sobrepreço ou por serviços não executados. Dessa forma, a existência de sobrepreço, por si só, não resulta em dano ao erário.
87. A respeito do orçamento inicial ser de responsabilidade do licitante, embora verídica a afirmação, as irregularidades relacionam-se a atos que impactam o terceiro interessado e que poderão ser desconstituídos, razão pela qual, em respeito ao princípio do devido processo legal, do contraditório e da ampla defesa, foi oportunizada a manifestação da empresa contratada sobre a questão.
88. Quanto à alegação de inexistência de duplicidade de serviços, o Consórcio não trouxe aos autos evidências documentais como especificações técnicas que amparassem suas afirmações, inclusive a 26ª medição informada na sua resposta.
89. Ademais, vale ressaltar que a descrição geral e a falta de detalhamento da rubrica - usualmente denominada como ‘verba’, é pacificada e amplamente vedada pela jurisprudência desta Corte (ac. 46/2012-P, 80/2010-P, 3086/2008-P) . Menciona-se, a título ilustrativo, o próprio exemplo dado pelo consórcio contratado, no tocante aos serviços de topografia, pagos inicialmente na rubrica ATO e posteriormente alterados para adequação ao serviços de topografia previstos na planilha.
90. Ou seja, o argumento de que ATO e Adm. Local são para remunerar atividades distintas não foi demonstrado nem exemplificado, o que, combinado com a caracterização do serviço em verba, não é capaz de sanear a irregularidade.
91. Em se tratando do achado sobre restrição à competitividade, a discordância básica entre a fiscalização e a defesa é a premissa de que as obras seriam de complexidade elevada, o que justificaria tanto o edital de pré-qualificação como as exigências de habilitação e julgamento.
92. No entanto, todos os argumentos utilizados pela contratada para tal afirmação, já foram rebatidos em fases anteriores desse processo (peça 85) , assim como nos relatórios de fiscalização de processos conexos como os TCs Processo 019.151/2015-2, Processo 011.950/2018-8 e Processo 007.452/2017-9. Uma vez que a obra em questão não necessita qualificação técnica especial e superior à necessária a atividades regulares de obras civis, já que o empreendimento não envolve tecnologias de domínio restrito no mercado, nem representa uma obra que exigiria competências incomuns ao mercado de engenharia nacional. Dessa forma, refuta-se a premissa de complexidade e especialidade da obra. Além disso, as particularidades mencionadas, embora existentes, predominantemente, ficam sob a gestão de diversos órgãos municipais, e não da contratada.
93. Sobre o impedimento de uma empresa de ser vencedora em mais de um empreendimento simultaneamente, a empresa não trouxe aos autos provas de sua alegação de que a competitividade teria aumentado em relação às concorrências anteriores. Além disso, vale relembrar, conforme amplamente já discutido nos citados processos acima, que a referida limitação aliada ao pré-conhecimento das possíveis demais participantes possibilitam a reserva de mercado e diminuição da competição.
94. Sobre sua ponderação de que a melhor proposta não deve ser entendida como aquela que oferece maior economia e, sim, aquela que melhor atende ao bem comum da coletividade, com potencial aumento de competitividade futura, em contraponto ao aumento efetivo de curto prazo, com subsequente redução de competitividade no longo prazo, trata-se de alegação em abstrato, que foge aos critérios objetivos pelos quais a Administração Pública deve ser pautada.
95. Dessa forma, ressalta-se que, nesse caso, o princípio do desenvolvimento nacional sustentável, alegado pelo Consórcio para a restrição no edital, tem sua importância atenuada, haja vista o disposto no art. 37, inciso XXI, da Constituição Federal de 1988. Nele, verifica-se que a finalidade primária da licitação é promover igualdade de condições a todos os licitantes, sendo permitidas somente as exigências de qualificação técnica e econômica indispensáveis à garantia do cumprimento das obrigações.
96. Não obstante, conforme a jurisprudência do TCU (cf. Acórdãos 2.171/2012, 1.983/2012, 1.246/2012, todos do Plenário) , o princípio da promoção do desenvolvimento nacional sustentável não autoriza, por exemplo, limitar o objeto de uma licitação como aquisição de equipamentos de fabricação exclusivamente nacional. Ou seja, não cabe invocar o princípio de promoção do desenvolvimento nacional sustentável para incluir cláusulas restritivas à competitividade em editais de licitação.
97. Sobre a limitação de atestados para atender as exigências de habilitação técnico-operacional para contratos únicos ou simultâneos, cabe esclarecer que a fiscalização questionou a necessidade de apresentação de um único atestado ou de atestados simultâneos apenas (peça 77, p. 25) , ao contrário do que alega a defesa ao afirmar que a fiscalização restringiu o critério de apresentação de somente um único atestado (peça 107, p. 13) . Dessa forma, não procede tal argumento da empresa.
98. Seguidamente, a respeito das referências à utilização das lições da doutrina, há um equívoco no uso delas. Dallari fala sobre a possibilidade de um único atestado ou de outras exigências desde que necessárias à execução do contrato, enquanto, Justen Filho declara que somente é cabível o somatório quando o objeto licitado suporta fracionamento. (destaque nosso) 
99. Com intuito de esclarecer a celeuma, transcreve-se trecho do Relatório de Fiscalização deste processo:
‘114. (…) Cabe destacar ainda que, em regra, os diferentes serviços para os quais se exigiu comprovação da capacidade técnico-operacional não são executados concomitantemente nas quantidades exigidas, mas de forma sequencial, conforme a equipe de auditoria verificou in loco quanto à execução de corredores de mesma tipologia (os Corredores Leste Itaquera - Trechos 1 e 2, tratados nos TCs Processo 011.948/2018-3 e Processo 011.956/2018-6) .
115. Nesse ponto, convém comentar que não se está a defender que pudesse haver sido permitido o somatório de atestados no tocante aos quantitativos de cada serviço, mas apenas que os serviços exigidos em edital pudessem ser atendidos por atestados distintos e não simultâneos. (peça 77, p. 25) ’
100. Como visto na transcrição acima, a equipe de auditoria constatou a ausência da necessidade da exigência em questão para a necessária execução do contrato, bem como, a possibilidade de fracionamento do objeto analisado. Portanto, a doutrina trazida aos autos pela defesa corrobora o raciocínio desta unidade técnica.
101. Sobre a jurisprudência deste Tribunal, ela descreve a necessidade do cotejo entre a competitividade do certame e a garantia da boa execução do empreendimento. Mais uma vez, a constatação da equipe de auditoria restou no fato que essa exigência não era necessária para a garantia da regular execução da obra, provocando uma desnecessária redução da competitividade.
102. Não obstante, tal análise já foi realizada pela equipe de fiscalização da obra do Corredor Radial Leste - Trecho 1, pré-licitada conjuntamente com esta obra ora analisada, nas peças 160 (p. 42-44) e 197 (p. 98) do TC Processo 019.151/2015-2, processo que resultou no Acórdão 1923/2016-TCU-Plenário, de relatoria do Ministro Bruno Dantas. Nessa análise, afirma que a defesa dessa restrição não pode ser realizada de forma genérica, sem estudos comprobatórios, por exemplo, da correlação entre o aumento de quantitativos de serviços e a dificuldade adicional no cumprimento do prazo do contrato ou no gerenciamento do empreendimento.
103. Sobre o atestado de capacidade técnico-operacional conforme tipo de obra, a equipe de fiscalização demostrou que a técnica utilizada em alguns serviços era comum a diversos tipos de obras, e, por isso, a exigência de realização deles somente em corredores de ônibus era uma restrição infundada à competitividade que afrontava a jurisprudência do TCU (peça 77, p. 25-26) . Em contraponto, a defesa apenas declara que a exigência é razoável e proporcional ao objeto em questão de forma genérica, sem demonstração técnica do seu argumento. Por isso, não é acatada sua manifestação.
104. Em relação à exigência de atestados de serviços de baixa complexidade técnica, a Súmula 263/2011 exige cumulativamente a maior relevância e o valor significativo da parcela em relação ao objeto contratado. Dessa forma, o argumento do Consórcio que a parcela de menor complexidade técnica é relevante pois tem o valor significativo, distorce a exigência de cumulatividade imposta pela súmula, transformando um critério em dois. Além disso, o Acórdão 2099/2009-TCU-Plenário veda a exigência, como requisito de qualificação técnica, de comprovação de execução de itens que não apresentem complexidade técnica.
105. Relativamente aos critérios subjetivos de avaliação da metodologia de execução, de acordo com a contratada, por esses critérios estarem claros, expressos e escritos, possibilitando o pleno conhecimento dos participantes e ensejando o exercício do contraditório, por conseguinte, não haveria subjetividade neles. Nota-se que esse argumento está mais relacionado ao princípio da publicidade do que a objetividade de parâmetros.
106. Nesse contexto, a defesa declara que inexistem julgamentos absolutamente objetivos, exemplificando com voto do TCE/MG, acrescentando que o que deve existir é a eleição de critérios absolutamente lógicos e objetivos, justamente, os requisitos ausentes apontados pela fiscalização. Salienta-se que o TCU privilegia o princípio da independência das instâncias, como anteriormente explicitado.
107. Destarte, verifica-se que o gestor apenas alega, mas não consegue demonstrar, de forma clara, a objetividade dos critérios de julgamento no edital de pré-qualificação. Por isso, conclui-se pela manutenção da irregularidade.
CONCLUSÃO
108. Esta instrução tratou da análise das oitivas da Siurb/SP e do Consórcio Mobilidade Urbana acerca da fiscalização das obras do Corredor de Ônibus Capão Redondo/Campo Limpo/Vila Sônia, localizado em São Paulo/SP.
109. Os achados de auditoria assinalados foram: (i)  sobrepreço decorrente de preços excessivos frente ao mercado; (ii)  restrição à competitividade da licitação decorrente de adoção indevida de pré-qualificação e de critérios inadequados de habilitação e julgamento; (iii)  projeto básico deficiente e desatualizado.
110. Em face da elevada materialidade e gravidade dos indícios de sobrepreço e de restrição à competitividade da licitação detectados pela equipe de auditoria, esses achados foram classificados como indícios de irregularidades graves com recomendação de paralisação (IG-P) , consoante despacho do Ministro Relator acostado à peça 87. Na mesma ocasião, o Relator determinou a realização de oitivas da Secretaria Municipal de Serviços e Obras de São Paulo/SP e do consórcio contratado (Consórcio Mobilidade Urbana) .
111. A presente instrução, portanto, se dedicou a analisar as alegações e justificativas dos defendentes acerca dos achados de auditoria.
112. No tocante ao achado de sobrepreço, nenhum dos defendentes logrou êxito em desconstituir o sobrepreço apontado pela equipe. Por essa razão, mantém-se o valor global de sobrepreço apontado na instrução (peça 85) de R$ 35.279.217,08 (data-base fevereiro/2013) , o que correspondente a 35,52% em relação ao valor da amostra de referência e 19,82% em relação ao valor do orçamento referencial. A amostra analisada foi de 63,12% do valor total do contrato (R$ 213.175.405,41) .
113. Em relação ao achado de restrição à competitividade da licitação, tampouco foram apresentadas justificativas que elidissem esse achado.
114. Em relação aos demais achados, observa-se que os defendentes não tiveram sucesso em justificar ou elidir os indícios de irregularidades, razão pela qual todos restam mantidos.
115. Entretanto, o órgão municipal rescindiu o Contrato 046/Siurb/13 realizado com o Consórcio Mobilidade Urbana (peça 116, p, 3) , o que torna a manutenção da classificação dos achados como tal inócua.
116. Por esse motivo, alvitra-se a retirada da classificação de IG-P à obra, ante a rescisão do Contrato 046/Siurb/13, cabendo informar o Congresso Nacional acerca desse fato.
117. Não obstante, diante desse cenário, o Relator (peça 87) determinou a adoção de medida corretiva para que a Prefeitura de São Paulo realizasse nova licitação para implantação do Corredor de Ônibus Capão Redondo/Campo Limpo/Vila Sônia, que assegure a observância do princípio constitucional da isonomia, da ampla competitividade, da seleção da proposta mais vantajosa e do julgamento objetivo, nos termos do art. 3º da lei 8.666/1993, e cujo orçamento-base possua preços unitários readequados e aderentes aos referenciais de mercado, nos termos dos arts. 3º, 4º, 5º e 6º do Decreto 7.983/2013.
118. Contudo, uma vez que, até o momento, não há notícia de que novo edital tenha sido divulgado, e que a retomada ou não das obras é uma discricionariedade do gestor que avaliará a conveniência e oportunidade de relicitar o empreendimento, propõe-se alterar a disposição no sentido de dar ciência ao órgão das irregularidades ocorridas que ofenderam os dispositivos supracitados.
119. Por fim, recomenda-se que seja autuado processo apartado, por motivo de racionalidade processual, para a apuração de potenciais responsabilidades dos agentes que deram causa às irregularidades identificadas no presente processo, com fundamento nos arts. 2º, XVII, e 44 da Resolução - TCU 259/2014.
PROPOSTA DE ENCAMINHAMENTO
120. Ante o exposto, submetem-se os autos à consideração superior, propondo:
a) comunicar à Comissão Mista de Planos, Orçamentos Públicos e Fiscalização do Congresso Nacional que os indícios de irregularidades graves do tipo IG-P, apontados no Contrato 046/Siurb/13 e Edital de Pré-qualificação 5/2012-SPObras, relativo aos serviços de elaboração de projeto executivo e execução das obras do Corredor Capão Redondo/Campo Limpo/Vila Sônia (São Paulo/SP) , não mais se enquadram no inciso IV do § 1º do art. 112 da Lei 13.408/2016 (LDO 2017) , tendo sua classificação sido alterada para IG-C (inciso VI do § 1º do art. 112 da mesma Lei) , em função da rescisão do Contrato 046/Siurb/13;
b) com fulcro na Resolução TCU 265/2014, em seu art. 7º, dar ciência à Prefeitura Municipal de São Paulo, à Caixa Econômica Federal e ao Ministério do Desenvolvimento Regional sobre a realização de licitação com cláusulas que desrespeitam a ampla competitividade, o que afronta o disposto no art. 3º da lei 8.666/1993, e que a publicação de editais cujo orçamento-base possua preços unitários não aderentes aos referenciais de mercado, ofende aos arts. 3º, 4º, 5º e 6º do Decreto 7.983/2013, bem como acerca das seguintes irregularidades verificadas no Contrato 046/Siurb/13 e no Edital de Pré-Qualificação 5/2012, para que sejam adotadas medidas internas com vistas à prevenção de ocorrência de outras semelhantes:
b.1) sobrepreço decorrente de preços excessivos frente ao mercado no valor global de R$ 35.279.217,08, correspondente a 19,82% do valor total referencial e a 35,52% da amostra analisada, identificado no orçamento do Contrato 046/Siurb/13 - Corredor Capão Redondo/Campo Limpo/Vila Sônia, o que afronta o disposto nos arts. 3º, 4º, 5º e 6º do Decreto Federal 7.983/2013;
b.2)  restrição à competitividade da licitação decorrente da adoção indevida de pré-qualificação, identificada no edital de pré-qualificação 5/2012 - Corredor Capão Redondo/Campo Limpo/Vila Sônia, o que afronta o art. 114 da Lei 8.666/1993 e o disposto na jurisprudência do TCU (cf. Acórdão 2005/2007-TCU-Plenário, 2.350/2007-TCU-Plenário, 1.223/2013-TCU-Plenário e 2.028/2006-TCU-1ª Câmara) ;
b.3)  restrição à competitividade da licitação decorrente de critérios inadequados de habilitação e julgamento, os quais afrontam o disposto nos arts. 3º e 30 da Lei 8.666/1993 e o disposto na jurisprudência do TCU (cf. Súmulas TCU 275/2011 e 263/2011 e Acórdãos 1.636/2007, 2.359/2007, 1.237/2008, 2.150/2008, 2.882/2008, 1.733/2010, 222/2013, 1.023/2013, 1.223/2013, 1.998/2013, 2.373/2013, 602/2015 e 1.252/2016, todos do Plenário) , sobretudo no que concerne à:
b.3.1) vedação a que uma mesma empresa seja contratada para mais de um empreendimento;
b.3.2) restrição à funcionalidade de obra nas exigências de habilitação técnico-operacional;
b.3.3) limitação de atestados para atender as exigências de habilitação técnico-operacional para contratos únicos ou simultâneos;
b.3.4) exigência de atestados de serviços de baixa complexidade;
b.3.5) utilização de critérios subjetivos de avaliação de metodologia de execução;
b.4) deficiências de projeto básico da obra, violando o art. 6º, inciso IX, da Lei 8.666/1993.
c) constituição de processo apartado, nos termos do arts. 2º, XVII, e 44 da Resolução - TCU 259/2014, para análise da responsabilidade dos agentes responsáveis pelas irregularidades presentes nesses autos;
d) arquivar os presentes autos, com base no art. 169, inciso V, do Regimento Interno do TCU.”
É o Relatório.

8.1. Maria Paula de Oliveira Bianco (367.986/OAB-SP) e outros, representando Consórcio Mobilidade Urbana.

Não atuou.

RELATÓRIO DE AUDITORIA. FISCOBRAS 2018. CORREDOR DE ÔNIBUS CAPÃO REDONDO/CAMPO LIMPO/VILA SÔNIA, NO MUNICÍPIO DE SÃO PAULO/SP. INDÍCIOS DE IRREGULARIDADES GRAVES COM RECOMENDAÇÃO DE PARALISAÇÃO (IGP). INDÍCIOS DE IRREGULARIDADE GRAVE COM RECOMENDAÇÃO DE CONTINUIDADE (IGC). OITIVAS. AUSÊNCIA DE ARGUMENTOS APTOS A MODIFICAREM AS CONCLUSÕES ANTERIORES. RESCISÃO DO CONTRATO. RECLASSIFICAÇÃO DOS ACHADOS ANTERIORMENTE CONSIDERADOS COMO IGP PARA F/I. COMUNICAÇÃO AO CONGRESSO NACIONAL. DAR CIÊNCIA.

RELATÓRIO DE AUDITORIA (RA)

Secretaria de Fiscalização de Infraestrutura Urbana (SeinfraUrbana).

Trata-se de relatório de auditoria, realizada no âmbito do Fiscobras 2018, nas obras do Sistema Viário de Apoio – Corredor Capão Redondo/Campo Limpo/Vila Sônia, localizado no município de São Paulo/SP.
2.	O contrato para a elaboração do projeto executivo e para a execução das obras (Contrato 046/Siurb/13) foi firmado entre município de São Paulo/SP e o Consórcio Mobilidade Urbana, composto pelas empresas S.A. Paulista de Construções e Comércio e Construbase Engenharia Ltda., pelo valor de R$ 213.175.405,41 (data-base: fevereiro/2013) .
3.	Os recursos para o empreendimento advêm do próprio município e do Termo de Compromisso 0396.115-44/2013, firmado entre o Ministério das Cidades, com interveniência da Caixa Econômica Federal (Caixa) , e o município de São Paulo/SP no âmbito do Programa de Mobilidade Urbana de São Paulo, que faz parte do Programa de Aceleração do Crescimento (PAC) .
4.	Após a ordem de serviço para o início da execução contratual, em 2013, foi elaborado 5,34% do projeto executivo. Em 2017, foi emitido termo de suspensão contratual, com sucessivas prorrogações que perduraram até 28/9/2017. Até o 25º boletim de medição, de fevereiro/2016, havia indicação de execução física de 1,87% das obras e desembolso financeiro de R$ 4.163.436,88, sendo R$ 1.497.137,97 de origem federal.
5.	Durante os trabalhos de auditoria, a equipe identificou as seguintes irregularidades (peça 77, com cálculos ajustados à peça 85) :
5.1.	sobrepreço decorrente de preços excessivos frente aos de mercado e duplicidade de serviços, no total de R$ 35.279.217,08 – proposta de classificação como irregularidade grave com recomendação de paralisação (pIGP) ;
5.2.	restrição à competitividade da licitação decorrente de adoção indevida de pré-qualificação e de critérios inadequados de habilitação e julgamento – pIGP;
5.3.	projeto básico deficiente e desatualizado – classificado como irregularidade grave, com recomendação de continuidade (IGC) .
6.	Por meio de despacho (peça 87) , foram confirmadas as classificações dos dois primeiros achados com IGP, o que foi comunicado ao Congresso Nacional.
7.	Para o prosseguimento do feito, foram realizadas as oitivas da então Secretaria Municipal de Infraestrutura Urbana e Obras de São Paulo/SP (Siurb/SP) e do consórcio contratado, pelas duas primeiras irregularidades; e da Siurb/SP, pela terceira.
8.	Nesta oportunidade, analisadas as respostas às oitivas, a unidade instrutora concluiu que não foram apresentados elementos aptos a elidir as irregularidades. Comentou, ainda, que a maioria dos argumentos ora trazidos já haviam sido apreciados em etapa processual anterior ou no âmbito de outros processos semelhantes que já foram julgados no mérito por esta Corte (TC Processo 019.151/2015-2, julgado por meio do Acórdão 1923/2016-TCU-Plenário, TC Processo 011.950/2018-8, julgado por meio do Acórdão 975/2019-TCU-Plenário e TC Processo 007.452/2017-9, julgado por meio do Acórdão 1345/2018-TCU-Plenário) .
9.	Considerando que o contrato em questão já foi rescindido, a unidade propõe reclassificar os achados de IGP para IGC, informando o Congresso Nacional a respeito.
10.	Propõe, também, dar ciência das irregularidades ao município de São Paulo, à Caixa Econômica Federal e ao Ministério do Desenvolvimento Regional, com vistas à prevenção de ocorrências semelhantes no futuro; e constituir processo apartado para apurar potenciais responsabilidades dos agentes que lhes deram causa.
11.	Corroboro integralmente as análises empreendidas pela unidade instrutora, as quais incorporo às minhas razões de decidir.
12.	Entretanto, discordo, pontualmente, do encaminhamento proposto no que tange à constituição de apartado para responsabilização de agentes e quanto à reclassificação para IGC, pelos motivos que passo a expor.
13.	No âmbito desta Corte, tramitaram alguns processos semelhantes a este, já julgados no mérito (TCs Processo 011.535/2015-6, Processo 011.538/2015-5, Processo 019.151/2015-2 e Processo 007.452/2017-9, julgados por meio dos Acórdãos 111/2016, 1.923/2016 e 1.345/2018, todos do Plenário) .
14.	Em todos esses casos, foram analisados editais de licitação lançados pela Siurb/SP entre 2013 e 2015, bem como os contratos que decorreram de dois deles (firmados em 2013) , cujo objeto era a implantação de corredores de ônibus. Em todos eles, foram identificadas ocorrências semelhantes às destes autos (sobrepreço, restrição indevida à competitividade do certame e/ou deficiências no projeto básico) . E todos eles resultaram em comandos destinados às unidades jurisdicionadas (determinações e/ou recomendações para adoção de medidas corretivas, ou dar-lhes ciência das irregularidades identificadas) .
15.	Em nenhum dos casos, foi proposta a responsabilização dos gestores.
16.	Comento, ainda, que proposta semelhante foi formulada no âmbito do monitoramento do Acórdão 1345/2018-TCU-Plenário, a qual também não foi acolhida pelo Plenário desta Corte, conforme o seguinte excerto do voto condutor do Acórdão 822/2019-TCU-Plenário:
“Diante da rescisão da avença originada do procedimento licitatório que continha cláusulas que prejudicaram a competitividade do certame e cujos preços dos serviços estavam acima dos de mercado, os riscos de danos ao erário foram afastados. Também não remanescem as irregularidades que poderiam ensejar a nulidade do contrato e que configuravam graves desvios aos princípios constitucionais que regem a Administração Pública Federal. Tal situação enseja, de fato, a necessidade de reclassificação do achado e a respectiva comunicação ao Congresso Nacional.
Deixo de acolher, contudo, a sugestão de constituição de processo apartado visando à responsabilização dos agentes públicos municipais.
O procedimento licitatório do qual resultou o Contrato 44/Siurb/13 foi realizado por órgãos e entidades municipais quando sequer estava prevista a utilização de recursos federais no Programa de Mobilidade Urbana da cidade de São Paulo.
Tal consideração não significa afastar a jurisdição do TCU sobre os atos pretéritos à celebração do ajuste com a União. Ao contrário, como enfatizei no voto que fundamentou o Acórdão 1345/2018-TCU-Plenário, firmado o instrumento de transferência, passam a incidir sobre o ajuste e os atos que lhe deram origem as disposições legislativas e regulamentares da União e, consequentemente, a jurisdição desta Corte de Contas. Inexiste dúvida de que a continuidade da avença mediante o recebimento de recursos da União está condicionada ao cumprimento dessas normas e regulamentos, independente da sua celebração anteceder o instrumento de repasse.
Por outro lado, no que toca à responsabilização dos agentes públicos que praticaram os atos anteriores à celebração do instrumento de transferência, o caso aqui examinado recomenda maiores reflexões em relação ao contexto em que os atos foram praticados. Tendo em vista que eles se orientavam por meio de um quadro institucional-normativo municipal à época da realização do certame, esta Corte de Contas não pode se furtar de examinar, e levar em consideração, a conduta dos agentes à luz dessa situação fática.
No âmbito do processo Processo 019.151/2015-2, que cuidou de fiscalização do Trecho 1 do Corredor Radial Leste, no qual foi exarado o Acórdão 1923/2016-TCU-Plenário, o órgão municipal e a empresa contratada trouxeram, em sede de oitiva, a informação de que o Tribunal de Contas do Município de São Paulo (TCM/SP) julgou regular cláusula de edital de licitação do município do qual constava vedação de que mais de um lote/empreendimento fosse adjudicado para um mesmo licitante, um dos pontos cruciais a evidenciar a restrição da competitividade do certame objeto dos presentes autos.
Tal cláusula foi utilizada pelos órgãos municipais em contratações relativas a empreendimentos de mobilidade urbana e de urbanização de assentamentos precários. Em uma situação como essa, é razoável supor que os agentes públicos municipais se orientavam por tais diretivas, as quais não eram obstaculizadas pelos órgãos de controle com jurisdição sob a matéria à época.
 (...) 
Do ponto de vista pragmático, em uma situação em que o órgão municipal adotou as medidas para encerrar o contrato sobre o qual incidiam as irregularidades e que não houve liberação de recursos federais, ou seja, não se materializou prejuízo ao erário, considero contraproducente envidar esforços a fim de apurar a conduta dos responsáveis, especialmente diante do fato que existem circunstâncias atenuantes e medidas corretivas em curso.”
17.	Nesse mesmo sentido, o Acórdão 975/2019-TCU-Plenário (TC Processo 011.950/2018-8) .
18.	No presente caso, o edital foi lançado em 2012, e o contrato, firmado em 2013. Percebe-se, portanto, que as irregularidades ora analisadas ocorreram contemporaneamente àquelas de que trataram os processos correlatos anteriormente mencionados.
19.	Ademais, não vislumbro diferença entre a gravidade dos apontamentos destes autos em comparação com os daqueles julgados anteriormente.
20.	Diante desse cenário, seria incoerente a responsabilização dos gestores neste processo, razão pela qual deixo de acolher a proposta da unidade instrutora nesse sentido.
21.	Por fim, ao deixar de acolher a apuração de responsabilidades sugerida, o achado deve ser reclassificado para o tipo falha/impropriedade (F/I) , conforme preconizado no art. 2°, inciso VII, da Resolução-TCU 280/2016. Com a rescisão do Contrato 046/Siurb/13, todas as ocorrências descritas nestes autos poderão ser saneadas por meio da elaboração do projeto executivo e da realização de nova licitação.
22.	Portanto, deve-se dar ciência ao município de São Paulo/SP, à Caixa Econômica Federal e ao Ministério do Desenvolvimento Regional sobre as irregularidades identificadas no Edital de Pré-qualificação 5/2012-SPObras e no Contrato 046/Siurb/13, bem como comunicar o Congresso Nacional quanto à reclassificação dos achados anteriormente enquadrados como IGP para F/I.
Ante o exposto, voto por que o Tribunal adote a minuta de acórdão que ora submeto à deliberação deste Colegiado.
TCU, Sala das Sessões Ministro Luciano Brandão Alves de Souza, em 22 de maio de 2019.
Ministro BRUNO DANTAS 
Relator